---
title: "Tarea 1"
author: "Sara Luz e Iván"
format: pdf
editor: visual
---

Trabaja con tu equipo en los siguientes ejercicios:

# Tarea 1.Busca todos los restaurantes de las colonias de la Zona Condesa (Condesa, Hipódromo e Hipódromo Condesa) utilizando dos fuentes: INEGI DENUE y OSM.

Nota: puedes descargar o armar la BD utilizando un editor de texto o Excel (no utilices ninguna otra); si te sirve, puedes buscar coodenadas utilizando Google Maps.

### Descarga de la base de datos

Se utilizaron las siguientes dos ligas:

-   [DENUE CDMX 2023/11](https://www.inegi.org.mx/img/ico/ico_csv.png)
-   Open Street Maps (Se bajo un geojson y se convirtió a csv)

### Carga de datos

```{r include=FALSE}
#renv::install("readr")
#renv::install("dplyr")
library(readr)
library(dplyr)
```

```{r}
datos_denue <- read.csv('./Datos/denue_09_csv/conjunto_de_datos/denue_inegi_09_.csv')
glimpse(datos_denue)
```

```{r}
datos_osm <- read.csv('./Datos/mygeodata/export.csv')
glimpse(datos_osm)
```

# Tarea 2.Responde las siguientes preguntas utilizando únicamente R o Excel. Explica tu razonamiento.

-   ¿Cuántos restaurantes encontraste en cada fuente?

Para los datos de DENUE, se realizó el filtro de colonia por código postal:

-   Condesa(06140),

-   Hipódromo(06100),

-   Hipódromo Condesa(06170)

Y filtro por código de actividad:

-   722330 Servicios de preparación de alimentos en unidades móviles

-   722412 Bares, cantinas y similares

-   72251 Servicios de preparación de alimentos y bebidas alcohólicas y no alcohólicas

```{r include= FALSE}
#renv::install("stringr")
library(stringr)
```

```{r}

denue1 <- datos_denue %>% 
  select(cod_postal, codigo_act,nombre_act, longitud, longitud) %>% 
  filter(cod_postal==06140 | cod_postal==06100 | cod_postal==06170) %>% 
  filter(str_detect(codigo_act, "^722330") | str_detect(codigo_act, "^722412") | str_detect(codigo_act, "^72251")) 
```

```{r}
denue1 %>% 
  summarise(tot_rest = n())
```

```{r}
datos_osm %>% summarise(n())
```

Hay 517 restaurantes en la base de DENUE y 186 en la de OSM.

-   ¿Qué campos puedes conocer sobre cada restaurante, en cada fuente?

En el denue:

```{r}
colnames(datos_denue)
```

En OSM:

```{r}
colnames(datos_osm)
```

-   ¿Cuántas taquerías encontraste en cada fuente?

En el DENUE:

```{r}
denue1 %>% 
  select(nombre_act) %>% 
  filter(str_detect(nombre_act, "taco") |
           str_detect(nombre_act, "taque")) %>% 
  summarise(n())
```

En OSM:

```{r}
datos_osm %>% 
  select(name) %>% 
  filter(str_detect(name, regex("taco", ignore_case = TRUE)) | 
           str_detect(name, regex("taque", ignore_case = TRUE)) | 
           str_detect(name, regex("tako", ignore_case = TRUE))) #%>% 
#  summarise(n())
```

-   Determina la dirección exacta (en texto, no coordenadas) de cada lugar, según la fuente. (calle + número + colonia + código postal + alcaldía + estado).

En el DENUE:

```{r}
denue2 <- datos_denue %>% 
  select(tipo_vial,  nom_vial,
         tipo_v_e_1, nom_v_e_1,
         tipo_v_e_2, nom_v_e_2,  
         tipo_v_e_3, nom_v_e_3,  
         numero_ext, letra_ext,
         edificio, edificio_e,
         numero_int, letra_int, 
         tipo_asent, nomb_asent, 
         cod_postal,
         municipio, entidad)
glimpse(denue2)
```

En el OSM:

```{r}
osm1 <- datos_osm %>% 
  select(addr.city,
  addr.housenumber,
  addr.street,
  addr.country,
  addr.postcode,
  addr.housename)
glimpse(osm1)
```

-   Si tuvieras que elegir entre una de las fuentes para hacer un estudio de mercado, ¿cuál escogerías, por qué?

DENUE, porque está más completo, tiene más información, y porque en el de OSM carecemos de la pericia para hacer un polígono de sólo las tres colonias mencionadas, en este caso se hizo con un rectángulo que incluía a las colonias y un poco de las zonas aledañas.

-   ¿Podrías determinar en qué AGEB se encuentra cada restaurante?

Los códigos de los AGEBs para las zonas urbanas se determinan como: EEMMMLLLLAAA-ANNN - 2 dígitos de estado (EE) - 3 de municipio (MMM) - 4 para localidad (LLLL) - AGEB 3 dígitos un guión y un dígito verificador (AAA-A) - 3 para manzana (NNN)

Salvo por la parte de AGEB (AAA-A), se podría construir el código sólo para los retaurantes de la base del DENUE que está más completa.

# Tarea 3. Por favor, revisa el siguiente material:

-   Usos y técnicas para análisis de datos: Lee la nota de Forbes sobre limpieza de datos, [liga](https://www.forbes.com/sites/gilpress/2016/03/23/data-preparation-most-time-consuming-least-enjoyable-data-science-task-survey-says/?sh=7de276136f63).

-   Ética y privacidad - Cambridge Analytica: [liga1](https://www.youtube.com/watch?v=mrnXv-g4yKU) y [liga2](https://www.youtube.com/watch?v=mpbeOCKZFfQ).

Entrega en el folder de Equipo:

-   Arma un documento de Word con las respuestas y explicación de la sección 1.
-   Sube la BD y los códigos o archivos que utilizaste para responder las preguntas 1 y 2.
-   De la sección 3: no deben entregar nada, pero sí deben revisar esto. En las siguientes sesiones asumiré que todos lo revisaron. Si hay alguna duda, podemos platicar la siguiente sesión o me pueden escribir al correo.
